【裁判字號】    97,交抗,136
【裁判日期】    970327
【裁判案由】    聲明異議
【裁判全文】
臺灣高等法院高雄分院刑事裁定         97年度交抗字第136號
抗  告  人  交通部公路總局高雄區監理所
法定代理人  乙○○
受處分人    甲○○
上列抗告人因違反道路交通管理處罰條例案件，不服臺灣高雄地
方法院中華民國97年2 月29日裁定（97年度交聲字第450 號），
提起抗告，本院裁定如下：
    主  文
抗告駁回。
    理  由
一、抗告意旨略以：道路交通管理處罰條例吊扣駕駛執照之目的
    ，並非僅為處罰違反道路交通管理事件之行為人，尚有暫時
    禁止行為人於道路上駕駛，以免其短期內再犯之意，以避免
    駕駛人於短期內駕駛動力交通車輛行駛於道路，而危及一般
    用路人，此一考量公眾用路安全之立法，與個人生存權、工
    作權之保障，兩相權衡所保障之利益，堪認上開吊扣駕照之
    規定，尚在立法機關之立法裁量權限範圍內，並無顯然侵害
    受處分人之生存權及工作權。本件受處分人領有普通大貨車
    駕駛執照，既係酒後駕駛自用小客車違規而遭取締，則抗告
    人依道路交通管理處罰條例第35條第1 項第1 款規定吊扣其
    普通大貨車之駕駛執照，於法自無不合。再者，受處人係於
    96年11月6 日到案，並接受吊扣其普通大貨車駕駛執照，當
    時並未陳述意見，乃遲至97年2 月12日始陳述不服其駕駛執
    照被吊扣，顯已逾20日之期間，是原裁定顯有違誤，爰依法
    提起抗告，請求撤銷原裁定云云。
二、本件受處分人聲明異議之合法性：
  (一)按道路交通管理處罰條例（下稱本條例）所定罰鍰之處罰，
    受處罰人接獲違反道路交通管理事件通知單後，於15日內得
    不經裁決，逕依第92條第3 項之罰鍰基準規定，向指定之處
    所繳納結案；不服舉發事實者，應於15日內，向處罰機關陳
    述意見；其不依通知所定期限前往指定處所聽候裁決，且未
    依規定期限繳納罰鍰結案或向處罰機關陳述意見者，處罰機
    關得逕行裁決之。而受處分人，不服道路交通管理處罰條例
    第8 條主管機關所為之處罰，得於接到裁決書之翌日起20日
    內，向管轄地方法院聲明異議，本條例第9 條第1 項、第87
    條第1 項定有明文。是受處分人之聲明異議，需以處罰機關
    之裁決為對象，若無裁決之存在，即無從向法院聲明異議，
    合先敘明。
  (二)次按憲法第16條所規定之訴訟權，係以人民於其權利遭受侵
    害時，得依法請求法院救濟為其核心內容。而訴訟救濟應循
    之審級、程序及相關要件，則由立法機關衡量訴訟案件之種
    類、性質、訴訟政策目的，以及訴訟制度之功能等因素，以
    法律為正當合理之規定，大法官會議釋字第574 號、第629
    號解釋理由書足資參照。又依本條例第92條第3 項規定：「
    本條例之罰鍰基準、舉發或輕微違規勸導、罰鍰繳納、向處
    罰機關陳述意見或裁決之處理程序、分期繳納之申請條件、
    分期期數、不依限期繳納之處理、分期處理規定及繳納機構
    等事項之處理細則，授權由交通部會同內政部定之。」，並
    因而制定違反道路交通管理事件統一裁罰基準及處理細則（
    下稱本細則），此觀本細則第1 條：「本細則依道路交通管
    理處罰條例第九十二條第三項規定訂定之。」即可明之。是
    關於人民權利受侵害時，得請求法院救濟之相關審級、程序
    及相關要件，均應由法律為之，否則應有法律之明確授權，
    始得以法規命令為之。惟依本條例第92條第3 項授權內容及
    本細則所規定之內容觀之，本條例並未就受處分人得向法院
    提起救濟之審級、程序及相關要件等加以授權，僅授權關於
    向處罰機關陳述意見或裁決之處理程序等相關處理細則，而
    本細則第59條第2 項規定：「依第48條第1 項辦理經繳納罰
    鍰後，若有不服者，得於20日內向處罰機關陳述。」，亦僅
    係關於向處罰機關陳述意見之規定，並未規範受處分人未於
    20日內陳述有何失權效果。
  (三)又依行政罰法第42條規定：「行政機關於裁處前，應給予受
    處罰者陳述意見之機會。但有下列情形之一者，不在此限：
    一、已依行政程序法第39條規定，通知受處罰者陳述意見。
    二、已依職權或依第43條規定，舉行聽證。三、大量作成同
    種類之裁處。…」。是關於「陳述意見」為專有名詞，在行
    政程序中有其一定之意涵，且其法律效果，在拘束行政程序
    之合法性，而非限制人民之權利，若無法定事由未予受處分
    人陳述意見之機會，則該行政處分即生瑕疵，非謂受處分人
    未為陳述即喪失其救濟之權利，而與訴願、申訴、聲明異議
    、申覆等名詞有別，不應有所混淆。從而，本細則第59條第
    2 項所規定之「陳述」，雖與行政罰法之「陳述意見」用語
    不同，然亦不應任意解為：若未為陳述，即喪失救濟權利或
    行政處分即告確定。
  (四)再依本細則第41條第1 項規定：「本條例所定罰鍰之處罰事
    件已依限期到案…列情形之一者，得不經裁決逕依基準表期
    限內自動繳納之規定收繳罰鍰結案…」、第2 項規定：「行
    為人逾指定應到案日期後到案，而有前項第1 款、第2 款情
    形者，得逕依基準表逾越繳納期限之規定，收繳罰鍰結案。
    」、同條第4 項規定：「處罰機關對於非屬第1 項情形之案
    件，或行為人到案陳述不服舉發者，應使用違反道路交通管
    理事件裁決書裁決之。」是受處分人雖依期限繳款，亦得表
    示不服，非謂依期限到案並繳款後，至20日內未依本細則陳
    述之規定，是否即不得再行不服，此涉及人民訴訟權之核心
    問題，本細則並未經母法之授權業如前述，從而，若依本細
    則之規定限制人民之訴訟權，即有未洽；又該條第1 項、第
    4 項所稱「結案」，係行政作業上之用語，與「確定」之概
    念不同，而結案之原因甚多，而裁罰確定僅係其中一種原因
    而已，自不得謂「結案」後，該項處分即行確定，而不得再
    行救濟。復參以受處分人若未依期限到案及繳納罰鍰者，雖
    未陳述意見，處罰機關仍得逕行裁決，而使該受處分人有向
    法院提起救濟之機會，而已依期限到案並繳納罰鍰者，即因
    未為陳述，即喪失救濟之機會，顯有輕重失衡之情形。
  (五)綜上，受處分人雖未依本細則第59條第2 項而為陳述，惟行
    政程序中給予人民陳述意見之機會，在於規範行政程序之公
    開、公正與民主正當性，及保障人民之權益，並非在限制人
    民之救濟權利，且受處分人亦無從依本條例第87條第1 項，
    就主管機關之裁決書聲明異議；何況，本件受處分人雖逾期
    陳述意見，惟監理機關既已作成裁決書，亦無不許受處分人
    聲明異議之理。從而，受處分人於收受本件97年2 月12日裁
    決書後之翌日起20日內，以司法狀紙，敘述異議之理由，向
    原審法院聲明異議，其程序即屬適法，應由本院為實體上之
    審理。
三、實體部分：
  (一)按汽車駕駛人，駕駛汽車經測試檢定，酒精濃度超過規定標
    準者，處新台幣15,000元以上60,000元以下罰鍰，並當場移
    置保管其車輛及吊扣其駕駛執照1 年，本條例第35條第1 項
    第1 款定有明文。又本條例第68條之條文內容，經立法院於
    94年11月23日修正通過，總統於94年12月14日以華總一義字
    第09400199321 號令修正公布，嗣由行政院於95年2 月27日
    以行政院院臺交字第0950082898號令發布定自95年3 月1 日
    施行，由原條文：「汽車駕駛人，因違反本條例及道路交通
    安全規則之規定，受吊扣或吊銷駕駛執照處分時，吊扣或吊
    銷其持有各級車類之駕駛執照」，修正為：「汽車駕駛人，
    因違反本條例及道路交通安全規則之規定，受吊銷駕駛執照
    處分時，吊銷其持有各級車類之駕駛執照」，修正後之新法
    已將「吊扣」之連坐規定排除在外。本件行為時該條文已修
    正公布施行，自應適用修正後規定。
  (二)經查：
  1.受處分人於96年10月22日22時51分許，駕駛車號VW-5265 號
    自用小客車，行經高雄縣大寮鄉○○路與民貴街口，因酒後
    駕車為警臨檢攔查，吐氣酒精濃度測定值為每公升0.84毫克
    ，為警以其違反道路交通管理處罰條例第35條第1 項規定之
    行為，當場製單舉發乙節，為受處分人所不爭執，且有高雄
    縣政府警察局高警交字第N00000000 號舉發違反道路交通管
    理事件通知單在卷可稽，上開事實，自堪認定。則受處分人
    駕駛自小客車違反道路交通管理處罰條例第35條第1 項第1
    款之規定，本應吊扣其自小客車駕照1 年。惟按道路交通安
    全規則第61條第1 項規定：「汽車駕駛人取得高一級車類之
    駕駛資格者，應換發駕駛執照，並准其駕駛較低級車類之車
    輛，其規定如左：一、已領有聯結車駕駛執照者，得駕駛大
    客車、大貨車、代用大客車、大客貨兩用車、曳引車、小型
    車、輕型機器腳踏車」。查受處分人因領有較高級之職業大
    貨車駕駛執照，且經換發為該等駕駛執照後，其他低級等車
    類即不再核發駕駛執照，而直接允許其得駕駛其他車輛，則
    受處分人既無一般小客車駕駛執照之實體物可供吊扣，即無
    從執行該部分之處分。
  2.又以行政行為，採取之方法所造成之損害不得與欲達成目的
    之利益顯失均衡，行政程序法第7 條第3 款定有明文及行政
    罰法第18條意旨可參，故受處分人無自小客車之駕照可供吊
    扣時，吊扣其職業大貨車駕照以代之，雖可達成限制駕駛人
    繼續駕駛該級車類行駛之目的，惟亦同時造成限制駕駛人繼
    續駕駛該級大貨車、機車等車類行駛之結果，所造成之損害
    （受處分人喪失繼續駕駛職業大貨車之權利）已與欲達成目
    的之利益顯失均衡。且依前開所述修正後即本件行為時之新
    法，已將「吊扣」各級車類規定刪除，裁決機關自不能逕行
    處分吊扣其他車種之大貨車駕駛執照。原處分以受處分人無
    自用小客車駕照可供吊扣而吊扣其職業大貨車駕照，顯已逾
    越道路交通管理處罰條例第68條之規範範圍並違反行政程序
    法第6 條、第7 條所揭示之平等原則及比例原則。
  3.再按行政行為應受法律及一般原則之拘束，行政程序法第4
    條定有明文；而違反行政法上義務之處罰，以行為時之法律
    或自治條例有明文規定者為限，行政罰法第4 條亦有明文。
    是行政上一切處罰，無論其名稱如何，皆為影響人民權利義
    務之行為，應有法律之明確規定作為處罰之依據，不得任意
    擴張解釋；並且行政機關所採取的處罰手段，必須與違反業
    務之行為間有合理關連存在，亦及其不得違反不當聯結禁止
    原則，否則其處罰即構成違法。查本件受處分人因飲酒後駕
    駛自用小客車，則應依本條例第35條第1 項第1 款之規定吊
    扣其所依憑駕駛自用小客車資格之駕駛執照，若將受處分人
    自用小客車以外之職業大貨車駕駛資格一併予以限制，則係
    不當聯結受處分人駕駛自用小客車之違規行為與其職業大貨
    車駕駛資格，揆諸前揭規定及說明，此種不當聯結即構成違
    法，而有撤銷之原因。至監理機關為便民起見，對於民眾考
    領較高級之駕照後，均收回原較低級駕照，以免民眾經常為
    各類駕照辦理換補或審驗之煩，而使得持有職業大貨車駕照
    者，亦具有駕駛其他較低級駕駛資格。惟監理機關對於各級
    汽車駕駛執照之管理，本係分別為之，亦就其不同違規行為
    分別處理，此觀道路交通安全規則、本條例之相關規定自明
    ，而1 張駕駛執照同時兼具多種駕駛資格之情形下，應如何
    依據法規，於符合正當法律程序及相關法律一般原理原則下
    ，兼具便民與維護人民權益之考量，此係行政作業之技術問
    題，尚不得據此而剝奪憲法上所保障之人民訴訟基本權，方
    符法治國之理念。並考量，人民若同時持有多張駕照（例如
    同時擁有輕型機車、重型機車、自用小客車3 種駕照），因
    其中1 張遭吊扣處分後，其他駕駛資格並不因而受到影響，
    惟若該人民因行政機關作業考量等因素，多種駕駛資格依憑
    1 張駕照，僅因其中1 駕駛行為違規，即喪失全部駕駛資格
    ，亦有違平等原則。
四、綜上所述，原審將原處分機關於甲○○酒精濃度超過規定標
    準，吊扣普通大貨車駕駛執照12個月部分之處分撤銷，並諭
    知上開撤銷部分不罰，於法並無不合。抗告意旨，仍執前詞
    ，指摘原裁定不當，經核難認有理由，應予駁回。
五、據上論斷，應依道路交通案件處理辦法第26條，刑事訴訟法
    第412 條，裁定如主文。
中    華    民    國    97    年    3     月    27    日
                  刑事第三庭    審判長法  官   周賢銳
                                      法  官   黃憲文
                                      法  官   黃仁松
以上正本證明與原本無異。
不得再抗告。
中    華    民    國    97    年    3     月    27    日
                                      書記官   馬蕙梅


司法院資訊處製作；財團法人民間司法改革基金會備份。
